【裁判字號】    97,訴,1390
【裁判日期】    971117
【裁判案由】    清償債務
【裁判全文】
臺灣臺南地方法院民事判決              97年度訴字第1390號
原      告  乙○○
                      高雄市新.
被      告  丙○○
            甲○○
上列當事人間請求清償債務事件，本院於民國97年11月3日言詞
辯論終結，判決如下：
    主      文
被告應給付原告新台幣陸拾伍萬元，及自民國八十三年五月十九
日起至清償日止，按週年利率百分之十一點五計算之利息。
訴訟費用新台幣柒仟零伍拾元由被告負擔。
    事實及理由
一、原告起訴主張：
  (一)原告向被告甲○○購買包含坐落於台南縣楠西鄉○○段73、
    73-1地號土地（下稱系爭土地）在內之8筆私人土地、6筆省
    有土地之租賃權，被告於上開買賣契約簽訂後即將所有權狀
    交給代書。被告丙○○於民國82年7月15日向玉井鄉農會借
    款新台幣（下同）65萬元，約定年息11.5%、按日計息，且
    由被告甲○○為連帶保證人，而被告甲○○擅自從代書處取
    回系爭土地待辦理移轉登記予原告之文件，並設定抵押權擔
    保上開債權。嗣後，原告取得系爭土地所有權，於83年5月
    19 日向玉井鄉農會借款120萬元，並以系爭土地設定抵押權
    以供擔保，原告於同日將向玉井鄉農會借款120萬元中之65
    萬元，以轉支方式轉入被告丙○○帳戶用以代償其向玉井鄉
    農會之借款。爰依代償之規定請求被告2人共同給付代償之
    本金65萬元，及自85年8月19日起至清償日止，按年息百分
    之11.5計算之利息。
  (二)原告僅未交付上開買賣契約之尾款170萬元，但被告甲○○
    未依上開買賣契約履行，6筆省有土地部分皆未變更承租人
    名義，8筆私有土地中有3筆只移轉所有權之應有部分6分之5
    ，另一筆龜丹段70地號土地被告甲○○原非所有權人，其所
    有者係同段160地號土地，雖龜丹段70號土地所有權人同意
    與被告甲○○交換同段160地號土地，並同意直接將龜丹段
    70地號土地直接移轉給原告，但因其內部有糾紛遲未登記，
    而原告亦以被告甲○○上揭情事，向本院提起詐欺自訴，經
    本院以87年度自字第130號、臺灣高等法院臺南分院87年度
    上易字第1978號判決被告甲○○無罪確定。然嗣後被告甲○
    ○均未將買賣契約全部之土地移轉登記予原告。被告甲○○
    雖抗辯欲將土地全部移轉登記給原告，並請求原告給付尾款
    170萬元，但時間已經太久，原告不願意再依買賣契約辦理
    土地移轉登記，僅請求被告二人給付玉井鄉農會之代償款。
  (三)被告丙○○雖抗辯其對該借款不知情，並未借款亦未於借據
    上簽名，但依借據所載，被告丙○○為借款人，自應負清償
    責任。
  (四)聲明：
    1.被告應給付原告65萬元及自83年5月19日起至清償日止，
      按年息百分之11.5計算之利息。
    2.訴訟費用由被告負擔。
二、被告抗辯：
  (一)被告甲○○抗辯：原告確係代償被告甲○○向玉井鄉農會之
    借款65萬元，被告甲○○願意還65萬元，但原告應將系爭73
    、73－1地號土地返還給被告甲○○。又原告與被告甲○○
    之上開買賣契約已逾15年時效，但原告有170萬元尾款尚未
    給付，且原告未經被告同意自行辦理系爭土地之移轉登記，
    原告應返還系爭土地。又借款當時被告丙○○與被告甲○○
    有同居及家屬關係，一同經營中藥行，經濟均由被告甲○○
    掌管，被告丙○○之印章、存款簿亦都交由被告甲○○保管
    ，因此才向玉井鄉農會借款。
  (二)被告丙○○抗辯：被告丙○○未向玉井鄉農會借款，亦未於
    借據上簽名。被告丙○○的存款簿、支票印章皆由被告甲○
    ○保管，且被告之戶籍在玉井而為玉井鄉農會會員，被告甲
    ○○因於玉井鄉農會未開戶，故其向玉井鄉農會借款須存入
    被告丙○○之帳戶始能提領。被告丙○○對於系爭借款完全
    不知情。
  (三)聲明：
    1.原告之訴駁回。
    2.訴訟費用由原告負擔。
三、本件兩造不爭執之事實在於：
  (一)原告向被告甲○○購買包含坐落於台南縣楠西鄉○○段73、
    73-1地號土地（下稱系爭土地）在內之8筆私人土地、6筆省
    有土地租賃權，系爭土地已於83年3月14日移轉登記予原告
    ，但尚有其他筆土地未辦理移轉登記，而原告亦有價金尾款
    170萬元未支付。（促卷5、7頁土地登記簿，卷32-33頁筆錄
    ）
  (二)玉井鄉農會於82年7月15日以被告丙○○為借款人，被告甲
    ○○為連帶保證人，貸放65萬元，並以系爭土地設定抵押權
    供擔保，嗣由原告於83年5月19日以其向玉井鄉農會之貸款
    120萬元中之65萬元代為清償完畢，並塗銷以被告丙○○、
    甲○○為債務人之抵押權設定。（促卷3頁借據，6、9頁土
    地登記簿、13頁清償證明、卷32頁筆錄）
  (三)原告與被告甲○○因上開買賣契約糾紛，向本院提起詐欺自
    訴，經本院以87年度自字第130號、臺灣高等法院臺南分院
    87年度上易字第1978號判決被告甲○○無罪確定。
四、得心證之理由：
  (一)按就債之履行有利害關係之第三人為清償者，於其清償之限
    度內承受債權人之權利，但不得有害於債權人之利益，民法
    第312條定有明文。經查，被告甲○○就原告確實有代向台
    南縣玉井鄉農會清償65萬元之事實已為自認（卷32頁筆錄）
    ，參以原告提出被告向玉井鄉農會貸款之借據、玉井鄉農會
    存款歷史交易明細查詢表、系爭73地號、73－1地號之舊有
    土地登記簿謄本上記載因清償而塗銷被告二人為義務人之抵
    押權、玉井鄉農會證明書等資料為證，是原告主張其於83年
    5 月19日代為清償65萬元，而於該限度內承受債權人之權利
    ，足堪認定。
  (二)被告甲○○固抗辯兩造曾就系爭73、73－1號土地及其他同
    段70、73－3、73－4、73－2、71、101－1等八筆私有地與
    72、72－2等6筆省有地成立買賣契約，但原告未付尾款170
    萬元，且原告應將系爭73、73－1土地返還被告甲○○云云
    。然查，被告甲○○與訴外人陳少庭於81年11月20日簽訂買
    賣契約，買賣標的之土地為前開私有地8筆、省有地6筆，嗣
    後陳少庭就上開買賣契約之權利義務轉由原告承受，而該土
    地買賣原告有尾款170萬元未付，被告尚有同段70號、101－
    1 地號等2筆土地未辦理所有權移轉登記等情，兩造並無爭
    執，並有被告提出原告因本件買賣糾紛自訴之本院87年度自
    字第130號、台灣高等法院台南分院87年度上易字第1978號
    判決書可參。又系爭契約自81年簽訂時迄今已逾15年，兩造
    雖對他造各有價金給付請求權、土地移轉登記請求權，然該
    請求權已罹於民法第125條之消滅時效，依民法第144條規定
    ，債務人自得拒絕給付，亦即原告得拒絕給付尾款價金170
    萬元，被告甲○○得拒絕履行土地移轉登記。又依兩造契約
    第三條約定，於登記完畢交付尾款，是依民法第264條規定
    ：因契約互負債務者，於他方當事人未為對待給付前，得拒
    絕自己之給付。但自己有先為給付之義務者，不在此限。則
    依兩造約定，被告甲○○有先為移轉登記之義務，於系爭買
    賣契約之標的全部移轉登記完畢前，原告本得拒絕給付尾款
    。再本件買賣契約雖已逾請求權時效，仍屬有效之契約，被
    告甲○○並未提出何法律上依據得請求原告返還已移轉登記
    之73、73－1號土地，則其抗辯原告應將土地返還云云，尚
    不可採。另被告丙○○抗辯其就借款不知情云云，然查系爭
    借據上有被告丙○○之簽名、印章，其亦為抵押權之義務人
    ，而被告丙○○並自承當時與被告甲○○為男女朋友，存款
    簿、印章、支票等資料均交由被告甲○○處理（卷33頁筆錄
    ），可認其係授權或有表見代理情形，而由被告甲○○代為
    向玉井鄉農會辦理貸款，其抗辯不知情云云，並不可卸免其
    借款人之義務。
五、綜上所述，本件原告代為清償被告丙○○為借款人、被告甲
    ○○為連帶保證人對玉井鄉農會之債務，被告並無拒絕給付
    之法律上正當事由，從而，原告請求被告二人共同給付65萬
    元（卷31頁筆錄），及自墊款日起即83年5月19日起至清償
    日止，按原貸款利率年息百分之11.5計算之利息，自屬有據
    ，應予准許。
六、本件訴訟費用確定為7,050元，應由敗訴之被告共同負擔，
    本院併依職權宣告之。
七、結論：本件原告之訴為有理由，依民事訴訟法第78條、第85
    條第1項前段、第87條第1項，判決如主文。
中    華    民    國    97    年    11    月    17    日
                  民事第三庭    法    官  蔡孟珊
以上正本證明與原本無異。
如對本判決上訴，須於判決送達後20日內向本院提出上訴狀，並
依民事訴訟法第77條之16繳交上訴費用。
中    華    民    國    97    年    11    月    17    日
                                書 記 官  吳幸芳


司法院資訊處製作；財團法人民間司法改革基金會備份。
